【裁判字號】    99,事聲,74
【裁判日期】    991021
【裁判案由】    支付命令聲明異議
【裁判全文】
臺灣臺中地方法院民事裁定  99年度事聲字第74號
聲  明  人  閻新懃
相  對  人  呂權翌
            呂權翌
上列當事人間聲請支付命令事件，聲明人對於本院司法事務官民
國99年9月7日99年度司促字第12697號支付命令聲明異議，本院
裁定如下：
    主    文
異議駁回。
    理    由
一、異議意旨略以：原處分撤銷支付命令確定證明書無非是以債
    務人所述之事由為依，但聲明人提出支付命令聲請時，已記
    載債務人之送達代收處所，且本院命聲明人補正本件相關事
    項時，並未命補正債務人之實際住居所地，是聲明人認法院
    已探求及知悉聲明人之真意。另支付命令是否合法送達為法
    院依職權調查之事項，無待當事人之聲請，是原裁定指稱聲
    明人於收受支付命令當時發現法院未寄送債務人之實際住居
    所即德富路址時，聲明人有陳報法院債務人未居住於戶籍地
    即東光路址之義務乙節，顯無依據。再債務人於本院訊問時
    陳稱登記該處戶籍地係為選舉考量云云，法院應調查其選舉
    名冊上是否具領投票通知，若該投票通知可收領，為何對本
    件之文書送達卻表示未收取，此顯與客觀事實及經驗法則有
    違，原裁定對此情事忽略且未依職權調查。又債務人因選舉
    而虛設戶籍所在，此有違戶籍法及刑事偽造文書之嫌，而法
    院卻未對上開違法之情事加以調查，顯違背其職權調查義務
    ，爰為此聲明異議等語。
二、按當事人對於司法事務官處理事件所為之終局處分，得於處
    分送達後10日之不變期間內，以書狀向司法事務官提出異議
    ，但支付命令之異議仍適用第518條及第519條之規定；司法
    事務官認前項異議有理由時，應另為適當之處分，認異議為
    無理由者，應送請法院裁定之；法院認第1項之異議為有理
    由時，應為適當之裁定，認異議為無理由者，應以裁定駁回
    之；前項裁定，應敘明理由，並送達於當事人。民事訴訟法
    第240條之4定有明文。經查，本件聲明人對於民國99年8月
    20 日本院非訟中心中院彥非拾貳99司促12697號書記官處分
    書聲明異議，經承辦之司法事務官以其異議無理由，於99年
    9 月7日裁定駁回其異議，並於同年9月9日送達聲明人，聲
    明人不服該裁定，於同年9月15日具狀為本件聲明異議，本
    件聲明異議業已遵期提出，合先敘明。
三、按民事訴訟法第138條所規定之寄存送達，限於不能依同法
    第136條及第137條規定行送達者，始得為之。設其送達之處
    所，雖原為應受送達人之住居所、事務所或營業所，但實際
    上已變更者，則該原住居所、事務所或營業所，即非應為送
    達之處所，自不得於對該原處所不能為送達後，逕予寄存送
    達。如為寄存送達，仍應於應受送達人實際領取該訴訟文書
    時方生送達之效力（最高法院98年度台抗字第858號、88年
    度台抗字第539號、85年度台抗字第151號裁判參照）。次按
    送達於應受送達人之住居所、事務所或營業所行之，對於法
    定代理人之送達，亦得於當事人本人之事務所或營業所行之
    ，民事訴訟法第136條定有明文。所謂住所，即以久住之意
    思住於一定地域之謂；所謂居所，乃以暫時目的所居之場所
    ；而所謂營業所，則指從事商業或其他營業之場所。又不能
    依民事訴訟法第136 條、第137條之規定為送達者，固得依
    同法第138條之規定為寄存送達，惟應受送達人之住居所、
    事務所或營業所現已變更者，縱令其戶籍登記尚未遷移，仍
    不得於原處所為寄存送達（最高法院88年度台抗字第251號
    裁判參照）。復按戶籍法為戶籍登記之行政管理規定，戶籍
    地址乃係依戶籍法所為登記之事項，戶籍地址並非為認定住
    所之唯一標準（最高法院93年台抗字第393號裁判參照）。
四、經查：
（一）本院依聲明人之聲請對相對人核發支付命令事件，於99年
      4月13日准予核發99年度司促字第12697號支付命令後，並
      向相對人之戶籍地址台中市○○區○○路724巷17號8樓為
      送達。嗣依前址為郵務送達本件支付命令時，因原址未獲
      晤相對人本人，亦無受領文書之同居人或受僱人，乃於99
      年4月19日將該文書寄存於相對人之管區台中市警察局第
      五分局北屯派出所，並作送達通知書兩份，1份黏貼於相
      對人戶籍地址之信箱，另1份投入該送達處所信箱內，以
      為送達，此有中華郵政股份有限公司台中郵局99年8月5日
      中郵字第0991003138號函乙紙附卷可稽（99年度司促字第
      12697號民事聲請事件卷宗第32頁參照）。
（二）相對人之戶籍地址雖為台中市○○區○○路724巷17號8樓
      ，迄未變更，此有相對人之戶籍謄本附卷可證（99年度司
      促字第12697號民事聲請事件卷宗第13頁參照），但相對
      人於99年8月19日調查程序中指稱自87年間起已居住於台
      中市○區○○路286號6樓，並未居住於戶籍地，且提出台
      中市○區○○路286號6樓址之臺灣電力公司98年1月至99
      年7 月之電費繳費證明、臺灣電力公司99年7月之電費通
      知及收據、台灣省自來水公司98年2月至99年6月之繳費證
      明、臺灣自來水股份有限公司99年8月水費通知及收據為
      憑（99年度司促字第12697號民事聲請事件卷宗第43頁至
      第54頁參照），而聲明人於該調查程序中亦稱知悉相對人
      一直居住於德富路址（99年度司促字第12697號民事聲請
      事件卷宗第40頁參照）。基此足認，債務人之「實際住居
      地」係為台中市○區○○路286號6樓，而非戶籍地即台中
      市○○區○○路724巷17號8樓，揆諸前揭說明，本院將
      本件支付命令正本向相對人之戶籍地台中市○○區○○路
      724巷17號8樓為寄存送達，自非合法。職是，本院書記官
      前於99年4月13日所發之99年度司促字第12697號支付命令
      確定證明書，尚有違誤，其予撤銷之處分，於法應屬有據
      ，本院之司法事務官因此裁定駁回聲明人異議之聲明，並
      無違誤，是故聲明人對該處分裁定為本件異議之聲明，並
      無理由，應予駁回。
（三）至於聲明人指稱伊提出支付命令聲請時，已載明債務人之
      送達代收處所，且本院命聲明人補正本件相關事項時，並
      未命補正債務人之實際住居所地，是聲明人認法院已探求
      及知悉聲明人之真意；另支付命令是否合法送達為法院依
      職權調查之事項，無待當事人之聲請云云。查聲明人於本
      件支付命令聲請狀是以「指定送達之方式」陳明債務人位
      於台中市○區○○路286號6樓之地址，此有卷附聲請狀可
      稽，惟為避免債權人任意指定債務人之送達地址，造成債
      務人之損害，準此，債權人不得無正當理由即指定債務人
      之送達地址。而本件聲明人於聲請狀或補正狀中並未說明
      為何要指定送達台中市○區○○路286號6樓之地址，是故
      本院未依聲明人指定地址為送達，而寄送該聲請狀所戴之
      債務人住所即台中市○○區○○路724巷17號8樓之地址，
      於法尚無違誤。又查，支付命令是否合法送達係法院依職
      權調查之事項，然民事事件係以當事人進行主義為主，債
      權人聲請法院核發支付命令時，陳報債務人之實際住居所
      地是屬債權人之義務，據此益徵，本件聲明人既於收受支
      付命令當時發現法院未寄送相對人之實際住居所地德富路
      址，即有陳報法院債務人未居住於東光路址之義務。另本
      院依職權調查該寄存送達之支付命令，相對人確實未為領
      取，此有臺中市警察局第五分局北屯派出所領取寄存文書
      紀錄可稽（99年度司促字第12697號民事聲請事件卷宗第
      22 頁參照），依前揭說明，相對人既未領取系爭支付命
      令，是尚難認系爭支付命令已生合法送達之效力，是以本
      院書記官撤銷本件確定證明書，依法並無不可。再聲明人
      其餘之陳述，於裁定之結果並無影響，自不須逐一斟酌論
      述，併此敘明。
五、另聲明人聲明程序費用由相對人負擔乙節，查有關本件書記
    官撤銷支付命令確定證明書之處分並無任何程序費用，是兩
    造無須負擔任何程序費用，附此說明。
六、依民事訴訟法第240條之4第3項，裁定如主文。
中    華    民    國    99    年    10    月    21    日
                  民事第一庭    法  官  陳學德
正本係照原本作成。
如不服本裁定應於送達後10日內向本院提出抗告狀，並繳納抗告
費新臺幣1000元。
中    華    民    國    99    年    10    月    21    日
                                書記官  林錦源

司法院資訊處製作；財團法人民間司法改革基金會備份。
